臺灣臺北地方法院民事判決　九十年度保險字第一八八號
　　原　　　告　丙○○
　　　　　　　　乙○○
　　法定代理人　甲○○
　　被　　　告　富邦人壽保險股份有限公司
右當事人間給付保險金事件，本院判決如左：
    主      文
原告之訴及假執行之聲請均駁回。
訴訟費用由原告負擔。
    事      實
甲、原告方面：
  一、聲明：
    (一)被告應給付原告新台幣（下同）貳佰伍拾萬元，並自申請理賠合法送件第十五
      日起即民國（下同）九十年六月三日按年息百分之十計算之利息。
    (二)願供擔保請准宣告假執行。
  二、陳述：
    (一)緣原告之父鍾庚申生前向被告投保意外險（保單號碼Ｇ0000000）保險
      金額貳佰伍拾萬元，因原告之父於八十九年二月二十日在台南縣善化鎮○○街
      四十八巷二號與案外人楊森華、蘇志揚等人發生肢體衝突，而意外死亡，此有
      台灣台南地方法院檢察署相驗屍體證明書上記載意外死亡為證。
    (二)原告於九十年五月十八日向被告申請意外死亡理賠，經多次郵局存證信函催告
      ，詎料被告於九十年七月十九日回覆非意外死亡拒絕理賠，惟原告之父，死於
      意外，已有驗屍證明書為證，並另向國內其他人壽保險公司（如國泰、國華人
      壽公司）申請意外死亡理賠，均已獲賠結案，惟被告藉詞所附申請文件無法判
      斷係屬保險範圍，並要求提供地檢署之起訴書，原告以無當然義務，而覆知被
      告自行設法取得，並不得以此歸因於遲延給付之因素，為此保險契約第五條之
      之約定請求判決如訴之聲明。
    (三)對被告抗辯之陳述：
      (1)伊認為起訴書應非意外傷害事故證明文件，伊已提供台灣台南地方法院檢察
        署相驗屍證明書，已足堪證明意外傷害之事故，再者台灣台南地方法院檢察
        署之不起訴處分書，原告不服，業已聲請再議，其中論述原告有理由反證，
        現爭議未定自不可供作參考文件。
      (2)本件被保險人之身故，被告斷定係因疾病引起，與事理有違，縱被保險人有
        心臟病，無外力傷害等嚴重肢體衝突，豈會平白倒地而死，故該死亡不是由
        疾病引起之外來突發事故，而係符合本件保險契約條款第五條保險範圍之規
        定「因遭受意外傷害事故，致身體蒙受傷害而致殘廢或死亡」。
  三、證據：提出台灣台南地方法院檢察署相驗屍體證明書、存證信函及掛號郵件收
      件回執、富邦人壽保險公司函、戶籍謄本等影本，並聲請傳訊證人季麟慶。
乙、被告方面：
  一、聲明：
    (一)原告之訴及假執行之聲請均駁回。
    (二)如受不利之判決，願供擔保請准宣告免為假執行。
  二、陳述：
    (一)查本件原告因為花旗團體傷害保險契約之受益人，惟被保險人鍾庚申於投保上
      開意外身故保險時，其指定之受益人，除原告之外，尚有乙○○一人，故原告
      單獨起訴請求給付全部保險金，己有未合。
    (二)次查本件原告向被告申領保險金時，並未依「花旗團體傷害保險」契約條款第
      十九條（身故保險金的申領）第二款規定，自行「提供意外傷害事故證明文件
      」予被告審核，另觀原告起訴狀自承「：：鈞院審理本案如須此項起訴書，被
      告理當提供，以供參考。」等語，即明原告本件請求保險金之條件，因其拒絕
      配合提供證明文件，顯然尚未成就。
    (三)本件被保險人之身故，係因疾病所引起，即非意外傷害事故保險之範圍，被告
      依約並無給付保險金之義務：
      (1)按被保險人鍾庚申投保之「花旗團體傷害保險」，其保險契約條款第五條（
        保險範圍）業已明定：「被保險人於本契約有效期間內，因遭受意外傷害事
        故，致其身體蒙受傷害而致殘廢或死亡時，依照本契約的約定，給付保險金
        。前項所稱意外傷害事故，指非由疾病引起之外來突發事故。」。
      (2)查台灣台南地方法院檢察署檢察官八十九年偵字第一三０九七號不起訴處分
        書，其理由既己明認：被保險人鍾庚申係因心臟病導致「心因性猝死」，自
        不符合右開保險契約「意外傷害事故」之定義，故其身故原因，並非被告承
        保範圍，原告據此請求身故保險金，應無理由。
    (四)被保險人故意行為導致之身故，原告亦不得請求給付保險金：
      (1)按被保險人直接因下列事由致成死亡、殘廢或傷害時，本公司不負給付保險
        金的責任：：要保人、被保險人的故意行為：：此為保險契約第二十一條第
        一項除外責任（原因）所明定。
      (2)準此，本件被保險人鍾庚申確於八十九年二月二十日與人發生口角衝突，進
        而導致心臟病發死亡，則其心臟病發，與其自身之故意行為，實互為因果，
        被告就被保險人故意行為所導致之死亡結果，既於右揭保險契約條款明定予
        以除外，自無庸負給付保險金之義務。
    (五)再按依八十五年九月十日財政部台財保第000000000號修正之傷害保
      險單示範條款，即本件兩造所簽訂之意外保險單第二條，其承保範圍為：「被
      上訴人於本契約有效期間內，因遭受意外傷害事故，致其身體蒙受傷害或致殘
      廢、死亡時，依照本契約約定，給付保險金。前項所稱意外傷害事故，指非由
      疾病引起之外來突發事故」，傷害保險之意外事故，究由疾病引起或由外來突
      發事故，認定固經常引起爭議，惟實務及通說之見解，意外事故之認定，應著
      重「主力進因原則」，以是否突發性、意外性（即不可預知性），外來性等因
      素作個案客觀之認定，若無癲癇病史，則外傷僅為導致死亡之間接因素與外傷
      致死尚有不同，此觀諸台灣高等法院台中分院八十七年度保險上字第八號民事
      決意旨甚明。查本件依台灣台南地方法院檢察署相驗屍體證明書所示，被保險
      人鍾庚申死亡之原因，其中「直接引起死亡之疾病或傷害」己載明係出於心因
      性猝死，而「先行原因」則係肢體衝突，至「其他對於死亡有影響之疾病或身
      體狀況」乙欄，復註明死者有「心臟冠狀動脈中度至重度鈣化性動脈硬化病變
      ，心臟陳舊性心肌梗塞心臟二尖瓣病變」等症狀，又台灣台南地方法院檢察署
      八十九年度偵字第一三０九七號不起訴處分書理由已明認：「：：鍾庚申於當
      日十四時許，與被告等之衝突完畢後，進入屋內隨即倒地，心臟病發：：」足
      證被保險人鍾庚申並非在肢體衝突時當場死亡，且衝突後既能進入屋內，則肢
      衝突即使造成身體傷害，其傷害程度亦絕非嚴重，則鍾庚申死亡之直接原因應
      係「心因性猝死」，至於「肢體衝突」乙節，充其量僅為間接因素而已，要與
      首揭判決意旨所稱「意外傷害事故」之要件不符。
    (六)至於原告稱本件死亡事故發生後，訴外人國泰人壽業已理賠云云，惟八十五年
      九月五日財政部修正傷害險保單示範條款之前，國內人壽保險公司就傷害險之
      承保範圍，以國泰人壽「附加傷害保險給付特約條款」第三條為例，概僅約定
      「被保險人於本特約有效期間內，因遭遇外來、突發的意外傷害事故，致其身
      體蒙受傷害或因而殘廢或死亡時，依照本特約的約定，給付保險金」等語，並
      未將「疾病引起」之因素排除，因而在疾病及傷害引致保險事故發生後，保險
      公司皆同意理賠，惟本件兩造之保險契約係依新示範條款所訂定，原告以此引
      用，顯非可採。
  三、證據：提出台灣台南地方法院檢察署相驗屍體證明書及不起訴處分書、民事判
      決書、國泰附加傷害保險給付特約條款節本、花旗團體傷害保險契約等影本為
      證。
    理      由
甲、程序方面：
  一、按訴狀送達後，原告不得將原訴變更或追加他訴，但請求之基礎事實同一，或
      不甚礙被告之防禦及訴終之絡結者，不在此限，民事訴訟法第二百五十五條第
      一項第二款、第七款定有明文。
  二、本件原告丙○○本於保險契約受益人之資格依保險契約之約定提起本件訴訟，
      請求被告應給付保險金額貳佰伍拾萬元及其遲延利息，嗣於本院第一次言詞辯
      論期日時，被告抗辯系爭被保險人鍾庚申所投保之花旗團體傷害保險契約之受
      益人為二人即原告及乙○○，旋追加共同受益人乙○○為原告，經核原告所為
      上開之追加，惟有關本件待證事實之相關證據資料均可以共用，且對於被告之
      防禦權之行使亦無妨害，亦不礙本件訴訟之終結，依前揭法條之規定均應予准
      許，合先敘明。
乙、實體方面：
  一、本件原告起訴主張渠等之父親即被保險人鍾庚申向被告投保花旗團體傷害保險
      ，詎被保險人鍾庚申於保險期間之八十九年二月二十日因與案外人發生衝突而
      意外死亡，經依約向被告請求理賠，被告拒絕給付，爰依保險契約之約定，求
      為命被告應給付渠等二百五十萬元，並附加法定遲延利息之判決。
  二、被告則以：依據台灣台南地方法院檢察署之相驗屍體證明書所載死亡之原因，
      其中「直接引起死亡之疾病或傷害」己載明係出於心因性猝死，而「先行原因
      」則係肢體衝突，至「其他對於死亡有影響之疾病或身體狀況」乙欄，復註明
      死者有「心臟冠狀動脈中度至重度鈣化性動脈硬化病變，心臟陳舊性心肌梗塞
      心臟二尖瓣病變」等症狀，又台灣台南地方法院檢察署八十九年度偵字第一三
      ０九七號不起訴處分書理由已明認：「：：鍾庚申於當日十四時許，與被告等
      之衝突完畢後，進入屋內隨即倒地，心臟病發：：」足證被保險人鍾庚申並非
      在肢體衝突時當場死亡，且衝突後既能進入屋內，則肢體衝突即使造成身體傷
      害，其傷害程度亦絕非嚴重，則鍾庚申死亡之直接原因應係「心因性猝死」，
      至於「肢體衝突」乙節，充其量僅為間接因素而已，要與保險契約中所稱「意
      外傷害事故」之要件不符等語，資為抗辯。
  三、查被保險人鍾庚申向被告投保花旗團體傷害保險，並以原告為受益人，詎被保
      險人鍾庚申於八十九年二月二十日下午二時許死亡，受益人曾備相關文件即死
      亡證明書向被告請求給付保險金，惟被告公司於九十年六月二十六日通知受益
      人拒絕理賠之事實，為二造所不爭，並有戶籍謄本、台灣台南地方法院檢察署
      相驗屍體證明書、富邦人壽保險公司理賠部九十年七月十九日函等影本為證，
      此部分事實堪信為真實，茲兩造有爭議者，為被保險人之死亡是否符合雙方所
      簽訂之保險契約所約定之保險事故即「意外傷害事故」乙節，分述如下：
      (一)按人身保險契約中之一般壽險與意外險，就危險之估計與保險費率之計算有
        極大之差異，即意外保險由於以較低之保險費而獲得較高之理賠，因而對價
        性高，依八十五年九月十日財政部台財保第000000000號修正之傷
        害保險單示範條款，即本件兩造所簽訂之花旗團體傷害保險單第五條，其承
        保範圍為：「被保險人於本契約有效期間內，因遭受意外傷害事故，致其身
        體蒙受傷害或致殘廢、死亡時，依照本契約約定，給付保險金。前項所稱意
        外傷害事故，指非由疾病引起之外來突發事故」，傷害保險之意外事故，究
        由疾病引起或由外來突發事故，認定固經常引起爭議，惟實務及通說之見解
        ，意外事故之認定，應著重「主力進因原則」，以是否突發性、意外性（即
        不可預知性），外來性等因素作個案客觀之認定，合先敘明。
      (二)惟查本件原告固主張被保險人鍾庚申於八十九年二月二十日因與案外人發生
        肢體衝突而意外死亡，然查依卷附台灣台南地方法院檢察署相驗屍體證明書
        所示，被保險人鍾庚申死亡之原因，其中「直接引起死亡之疾病或傷害」己
        載明係出於心因性猝死，而「先行原因」則係肢體衝突，至「其他對於死亡
        有影響之疾病或身體狀況」乙欄，復註明死者有「心臟冠狀動脈中度至重度
        鈣化性動脈硬化病變，心臟陳舊性心肌梗塞心臟二尖瓣病變」等症狀，又台
        灣台南地方法院檢察署八十九年度偵字第一三０九七號不起訴處分書理由已
        明認：「：：被害人（即被保險人）因細故於八十九年二月二十日凌晨五時
        許及十四時許，先後發生口角：：核與證人吳阿香、吳阿花證述情節大致相
        符，且經本檢察官勘驗現場查得紗門業已毀損、破碎酒瓶在地，有勘驗筆錄
        、紗門毀損之現場相片一幀可稽及扣案之小鋤頭一把為證，：：而鍾庚申於
        當日十四時許，與被告等之衝突完畢後，進入屋內隨即倒地，心臟病發：：
        仍於到院前因心因性猝死之原因不治死亡：：」，足證被保險人鍾庚申並非
        在肢體衝突時當場死亡，且衝突後既能進入屋內，則肢衝突即使造成身體傷
        害，其傷害程度亦絕非嚴重，則被保險人鍾庚申死亡之直接原因應係「心因
        性猝死」，至於「肢體衝突」乙節，充其量僅為間接因素而已，再者依卷附
        法務部法醫研究所鑑定書解剖發現「鈍力性顱腦損傷，較度：左顳頂部頭度
        皮挫傷兩處，三Ｘ二公分及二０五Ｘ０點八公分，附近瘀腫八Ｘ六公分。左
        頂部頭皮下局部出血二Ｘ二公分、頭面頸部、胸部、上肢及下肢等處有挫傷
        ：：。」，惟尚無積極證據足以認明此等外傷導致被保險人死亡，而鑑定結
        果亦認定死亡原因：「甲、心因性猝死。乙、肢體衝突」，其他對死亡有影
        響之身體狀況：「心臟冠狀動脈中度至重度鈣化性動脈硬化病變，心臟陳舊
        性心肌梗塞心臟二尖瓣病變」等症狀，足證被保險人鍾庚申死亡原因係心因
        性猝死，而非外力直接導致之結果。
      (三)至於證人季麟慶到庭證述：於相驗屍體證明書上記載「乙、肢體衝突，係指
        身體、心理及情緒上的衝突」、「解剖結果死因是心因性猝死，因為死者本
        身有心臟方面的問題，死亡原因是肢體衝突導致心因性猝死，乙可能導致甲
        的結果」、「如果把心臟病排除，我們的看法是這些傷有無可能導致死亡，
        我無法回答」等語，亦不足證明被保險人鍾庚申係外來突發之意外傷害事故
        而導致死亡。
  四、綜上所述，本件被保險人鍾庚申既不屬非由疾病引起之外來突發事故而死亡，
      自非保險事故發生，從而原告依保險契約之法律關係，訴請被告給付系爭保險
      金，自非有理，應予駁回。
  五、本件事證已臻明確，兩造其餘攻擊、防禦方法及其他事證，對於本件判斷不生
      影響，爰不一一論述，併此敘明。
丙、假執行之宣告：原告之訴既經駁回，其假執行之聲請即失所附麗，應併駁回。
丁、結論：原告之訴為無理由，依民事訴訟法第八十五條第一項前段，判決如主文。
中　　　華　　　民　　　國　　九十一　　年　　　六　　　月　　二十八　　日
                                            民事第四庭法      官　陳博文
右為正本係照原本作成
如對本判決上訴，須於判決送達後廿日內向本院提出上訴狀
中　　　華　　　民　　　國　　九十一　　年　　　六　　　月　　二十八　　日
                                                      書　記　官  蔡嘉萍
